【裁判字號】    89,自,495
【裁判日期】    901231
【裁判案由】    傷害等
【裁判全文】
臺灣臺北地方法院刑事判決                          八十九年度自字第四九五號
    自  訴  人  丙○○
    被      告  丁○○
                甲○○
右列被告因傷害等案件，經自訴人提起自訴，本院判決如左：
    主      文
丁○○、甲○○均無罪。
    理      由
一、本件自訴意旨詳如後附之刑事自訴狀影本及刑事自訴追補理由狀影本所載。
二、按犯罪事實應依證據認定之，無證據不得推定其犯罪事實。又不能證明被告犯罪
    者，應諭知無罪之判決，刑事訴訟法第一百五十四條、第三百零一條第一項分別
    定有明文。次按事實之認定，應憑證據，如未能發現相當證據，或證據不足以證
    明，自不能以推測或擬制之方法，為裁判基礎（最高法院四十年台上字第八六號
    判例參照）。又認定犯罪事實，所憑之證據，雖不以直接證據為限，間接證據亦
    包括在內，然無論直接或間接證據，其為訴訟上之證明，須於通常一般之人均不
    致於有所懷疑，而得確信其為真實之程度者，始得據之為有罪之認定，倘其證明
    尚未達到此一程度，而有合理性懷疑之存在時，即無從為有罪之認定，此亦有最
    高法院七十六年台上字第四九八六號判例可資參照。再告訴人之告訴，本以使被
    告受刑事訴追為目的，故其陳述是否與事實相符，自應調查其他證據，以資審認
    ，苟其所為攻擊之詞，尚有瑕疵，則在此瑕疵未予究明以前，即不能遽採為斷罪
    之基礎（最高法院六十九年台上字第一五三一號判決參照）。
三、本件自訴人丙○○認被告丁○○涉有前揭妨害自由、被告甲○○涉有前開妨害自
    由、傷害及誹謗之犯行，無非以渠自身之指訴為唯一論據。訊據被告丁○○對於
    民國八十九年一月十八日，在行政院國軍退除役官兵輔導委員會（下稱退輔會）
    民眾服務處將自訴人請出該處門外並通知警網將自訴人帶離退輔會之事實坦承不
    諱；被告甲○○對於八十九年一月十八日自訴人遭台北市政府消防局人員送至台
    北市立療養院後，曾下醫矚對自訴人進行約束及抽血之事實亦坦認在卷，然均堅
    決否認有何犯行，被告丁○○辯稱：當日自訴人在退輔會民眾服務處當眾脫褲裸
    露下體，因此舉甚為不雅，且已影響其他榮民洽公，故幫自訴人將脫下之褲拉上
    ，並將自訴人請出退輔會門外，同時通知一一０人員前來處理，至於之後一一０
    人員將自訴人送至何處，伊不知悉等語，被告甲○○則以自訴人曾有多次移送至
    精神科醫院就診之紀錄，當日自訴人送至台北市立療養院後，因自訴人情緒甚為
    激動，行為激躁又大聲吼叫謾罵，其根據自訴人之病史、警察人員之陳述及駐衛
    警之陳述，評估後認自訴人有傷人之虞，為確保自訴人安全，方以醫矚命護士以
    約束帶之布條將自訴人約束於病床上並施以適當治療及檢驗，所為均係依據法令
    所為之醫療行為，絕無犯罪之故意等語為辯。
四、經查：
    （一）被告丁○○所辯係因自訴人在退輔會有當眾脫褲之行為，伊方將自訴人請
          出退輔會外，同時請警網前往處理一節，查當時在退輔會之駐衛警林樂青
          於本院審理中業已證稱：自訴人在服務台處確有當眾脫褲之行為，且脫完
          褲子後情緒仍然甚為激動，說話依舊很大聲，接著自訴人跑到大廳去，在
          大廳再脫褲子，當時是退輔會駐衛警小隊長丁○○及駐衛警張智遠處理自
          訴人當眾脫褲之事，後來救護車之人員就將自訴人帶走等語；證人即退輔
          會駐衛警張智遠於本院審理中亦結稱：「自訴人來服務台辦事，後來我就
          聽到他在大聲咆哮，接著就有人打電話請我們小隊長丁○○過去處理，小
          隊長在裡面處理時，我是站在旁邊看：：他把褲子脫下來，我們小隊長說
          這樣子不好看，幫他把褲子拉上去。我與小隊長一起把他請到大門口，他
          到了大門口還沒出去時又要脫褲子，小隊長又把他褲子拉上，我與小隊長
          一人拉住他一隻手，因為他一直掙扎，不肯出去，沒有拉住他的話無法把
          他請出去，將他請出大門口以後，他在大門口外面的車道那裡一邊大聲叫
          ，一邊拿酒瓶作勢要砸大門，接著又將褲子脫下來，後來我們就通知警網
          ，警網就通知消防隊過來把他帶走了，至於帶往何處我就不知道。」、「
          （問：從你們拉住他的手到將他請出大門，前後歷時約有多久？）不到兩
          分鐘。」等情（均見本院九十年四月三十日訊問筆錄），再當日至現場處
          理之台北市政府消防局人員陳建豪、歐乃榕復均證稱當日因接獲報案稱有
          人在退輔會前鬧事，請渠等前往處理，渠等至退輔會後，駐衛警稱自訴人
          在大門口有裸露下體的行為，並稱已幫自訴人將褲子拉上，請渠等將自訴
          人帶往醫院等情（見本院九十年四月三十日訊問筆錄），與被告丁○○前
          揭所辯，互核一致，而本院質之自訴人亦不否認當時確有當眾脫褲之行為
          （見本院九十年三月二十七日訊問筆錄）等情節相互參照以觀，堪認自訴
          人於八十九年一月十八日至退輔會民眾服務處時確有當眾脫褲之行為無訛
          ，衡之常情，被告丁○○身為退輔會之駐衛警小隊長，對於自訴人當眾脫
          褲之不雅舉動加以制止，同時幫自訴人拉上脫下之褲子以免影響至該處洽
          公之民眾，將自訴人請出門外並通知一一０人員前往處理，並無不當，是
          被告丁○○前揭所為，尚與一般常情無違，所辯堪以採信。
    （二）至被告甲○○所辯自訴人送至台北市立療養院後，因自訴人情緒激動，故
          其開立醫囑命護士對自訴人加以約束保護自訴人，同時進行抽血檢驗一節
          ，矧當時在場目擊之護士乙○○於本院審理中結稱「對於有自殺或傷人及
          暴力的傾向的病患等，我們基於保護病患的立場，都是施以約束的行為。
          」、「自訴人是一一九送過來，當時他情緒激動，比較激躁，沒有辦法配
          合我們的醫療活動，所以要對他加以約束及打鎮靜劑，使他緩和下來。」
          、「（問：當時對他為何種約束？）將他的雙手雙腳綁在病床上，那是為
          了保護他。」、「（問：除了對他約束及打鎮靜劑以外，還有無對他作其
          他的行為？）抽血，為了作身體檢查。」、「（問：約束行為，除了綁住
          病患的雙手雙腳外，尚有何行為？）我們主要是以施打鎮靜劑，使病患情
          緒緩和下來，而要將他們綁在病床上，是因為在打針時，怕會傷到他們，
          才加以約束。」等語（見本院九十年十月二十四日訊問筆錄），與被告方
          凱企前揭所辯，互核一致，是被告甲○○所辯上情，尚堪採信。再者，本
          院函台北市立療養院詢及自訴人於八十九年一月十八日送至該院時之狀態
          為何及自訴人歷年之病歷紀錄，該院函覆稱自訴人即病患丙○○於八十九
          年一月十八日因於公共場所有怪異與干擾行為，由警方協助送至台北市立
          療養院急診室就醫，當時因丙○○君情緒激動，且有傷人之虞，故由方凱
          企醫師開立醫囑，由護理人員予注射針劑以協助丙○○君穩定情緒，此有
          台北市立療養院九十年十月九日北市療成字第九０六０九三二四００號函
          在卷可查，而自訴人確有多次至台北市立療養院就診之紀錄，此亦有該院
          九十年二月十六日北市療成字第九０六０一四一八００號函暨檢附之病歷
          在卷足參，經核均與被告甲○○前揭所辯各節相符；況依台北市立療養院
          於九十年十二月十四日北市療急字第九０六一二０二九００號函檢送之「
          激動病患約束處理流程」觀之，被告甲○○所為尚屬符合其上之流程，足
          見被告甲○○開立醫囑所為之處置行為，確係醫療進行過程中所為之必要
          行為，其顯無犯罪之故意，甚為明確。
    （三）綜上所述，被告丁○○、甲○○所辯各節，均堪採信，本院自難僅以前揭
          自訴人之指訴，遽論被告二人有自訴人指摘之犯行。此外，本院復查無其
          他積極證據足資證明被告丁○○、甲○○有自訴人所指訴之妨害自由、傷
          害及誹謗等犯行，不能證明其等犯罪，自應依法諭知無罪之判決。
五、本件自訴人經合法傳喚，無正當理由不到庭，爰不待其陳述，逕行判決。
據上論斷，應依刑事訴訟法第三百四十三條、第三百零一條第一項、第三百三十一條
第一項後段，判決如主文。
中      華      民      國    九十    年      十二    月      三十一    日
                                  臺灣臺北地方法院刑事第四庭
                                      法  官  黃  紹  紘
右正本證明與原本無異。
如不服本判決，應於判決送達後十日內，向本院提出上訴狀。
                                      書記官  劉  新  怡
中      華      民      國    九十    年      十二    月      三十一    日


司法院資訊處製作；財團法人民間司法改革基金會備份。
